【裁判字號】    99,易,2524
【裁判日期】    991013
【裁判案由】    過失致死等
【裁判全文】
臺灣板橋地方法院刑事判決              99年度易字第2524號
公  訴  人  臺灣地方法院檢察署檢察官
被      告  丙○○
上列被告因過失致死等案件，經檢察官聲請簡易判決處刑（98年
度調偵字第1718號），本院認不得以簡易判決處刑，改依通常程
序審理，判決如下：
    主  文
丙○○共同偽造臺北市計程車駕駛人執業登記證，足以生損害於
公眾及他人，累犯，處拘役伍拾伍日，如易科罰金，以新臺幣壹
仟元折算壹日。扣案偽造之證號A003222 號丙○○臺北市計程車
駕駛人執業登記證貳張，均沒收之。
丙○○被訴過失致死、失火燒毀物品部分，均無罪。
    事  實
一、丙○○前因業務過失傷害、公共危險、傷害等案件，經臺灣
    士林地方法院以94年度交訴字第78號判處有期徒刑2 月、7
    月、6 月、3 月，應執行有期徒刑1 年4 月，並經臺灣高等
    法院以95年度交上訴字第98號、最高法院以96年度台上字第
    1205號判決駁回上訴確定，嗣經臺灣高等法院以96年度聲減
    字第3036號裁定各減為有期徒刑1 月、3 月15日、3 月、1
    月15日，應執行有期徒刑8 月確定，於民國96年11月28日執
    行完畢。詎猶不知悛悔，因其所領有之臺北市計程車駕駛人
    執業登記證遭註銷，為能繼續駕駛計程車為業，竟與真實年
    籍姓名不詳自稱「王文賢」之成年男子共同基於偽造特種文
    書之犯意聯絡，於97年4 、5 月間，在臺北縣汐止市○○○
    路建利計程車行，先由丙○○交付其本人照片2 張予「王文
    賢」，再由「王文賢」以上揭照片偽造證號A003222 號之丙
    ○○臺北市計程車駕駛人執業登記證2 張（前開證號實際駕
    駛人為黃志民），完成後即將該2 張偽造之臺北市計程車駕
    駛人執業登記證交予丙○○持有，足以生損害為黃志民及臺
    北市政府警察局對計程車駕駛人資料管理之正確性。嗣於97
    年10月3 日上午10時許，在臺北縣中和市○○街冠德住易社
    區地下2 樓停車場165 號停車格車號868-YB號營業小客車內
    ，為警查獲上開偽造之證號A003222 號丙○○臺北市計程車
    駕駛人執業登記證2 張，始查悉上情。
二、案經臺北縣政府警察局中和分局報請臺灣板橋地方法院檢察
    署檢察官偵查後聲請簡易判決處刑。
    理  由
壹、有罪部分：
一、上揭犯罪事實，業經被告丙○○於本院審理中坦承不諱，而
    扣案之證號A003222 號丙○○臺北市計程車駕駛人執業登記
    證2 張經送請臺北市政府警察局鑑定結果，認係偽造之執業
    登記證，原所有人為黃志民，亦有臺北市政府警察局97年10
    月16日北市警交字第09734426800 號函1 紙在卷可稽（見97
    年度偵字第28715 號偵查卷第158 頁），此外，復有偽造之
    證號A003222 號丙○○臺北市計程車駕駛人執業登記證2 張
    扣案可資佐證，事證明確，被告犯行，已堪認定。
二、核被告丙○○所為，係犯刑法第212 條之偽造臺北市計程車
    駕駛人執業登記證罪。又被告與真實姓名年籍不詳綽號「王
    文賢」之成年男子就上開犯行間，有犯意之聯絡及行為之分
    擔，皆為共同正犯。又被告前有如犯罪事實欄所載之犯罪科
    刑執行情形，有臺灣高等法院被告前案紀錄表1 份在卷可憑
    ，其受有期徒刑之執行完畢後，5 年以內故意再犯本件最重
    本刑為有期徒刑以上之罪，為累犯，應依刑法第47條第1 項
    之規定加重其刑。爰審酌被告因其所領有之臺北市計程車駕
    駛人執業登記證遭註銷，竟與「王文賢」共同偽造臺北市計
    程車駕駛人執業登記證，非僅損害於臺北市政府警察局對計
    程車駕駛人資料管理之正確性，亦影響被害人黃志民之權益
    ，應予非難，兼衡被告素行、犯罪之動機、目的、手段、犯
    罪後坦承犯行之態度等一切情狀，量處如主文所示之刑，並
    諭知易科罰金之折算標準，以資懲儆。又扣案偽造之證號A0
    03222 號丙○○臺北市計程車駕駛人執業登記證2 張，係被
    告所有，因犯罪所得之物，爰依刑法第38條第1 項第3 款併
    予宣告沒收之。
貳、無罪部分：
一、公訴意旨略以：被告丙○○與甲○○為男女朋友關係，雙方
    並同居甲○○位於臺北縣中和市○○街30號16樓住處。被告
    於97年9 月25日上午，因感情問題與甲○○發生爭執，甲○
    ○心生不滿，即以跳樓尋死要脅被告。被告為阻止甲○○過
    激反應，遂萌生佯以自焚以嚇阻甲○○之意。適有不知情之
    其友人張山崎及張山崎友人洪偉修（張、洪2 人均另為不起
    訴處分）與被告相約商談借款事宜，詎被告明知甲○○有搶
    奪其汽油並自焚致生公共危險之高度可能，竟貿然確信不會
    發生，於同日上午10時48分許，在臺北縣中和市○○街30號
    前，以其計程車油箱已無汽油為由，委託張山崎代為購買1
    瓶汽油，張山崎旋於同日上午10時49分許又委託洪偉修代被
    告購買，並交付礦泉水空瓶1 支予洪偉修，供為裝盛汽油之
    容器。俟洪偉修購得汽油1 瓶後，復於同日上午11時24分許
    返回上址，並將該瓶汽油交付張山崎，張山崎旋再將之交付
    被告。而被告於同日上午11時30分許，持前開汽油1 瓶返回
    其與甲○○同居處後，即在該址臥室內，對甲○○口出「妳
    要死我就先死給妳看」等語，並打開前開汽油瓶蓋，佯以恫
    嚇甲○○。而甲○○經被告言語刺激後，突搶奪被告手中汽
    油1 瓶，且自其頭部往下澆淋，其後又趁被告搶回該瓶汽油
    之空檔，使用打火機引燃其沾有汽油上衣，致其受有全身體
    表面積92% 之2 至3 度爆炸性燒傷，臥室內之衣櫃、床墊、
    電視櫃等物亦遭火勢波及而燒毀。嗣甲○○經送國立臺灣大
    學醫學院附設醫院急救後，仍於98年4 月21日因火燒重度及
    植皮引起多重臟器衰竭而死亡，因認被告另涉有刑法第276
    條第1 項過失致死及同法第175 條第3 項失火燒毀物品罪嫌
    。
二、按犯罪事實應依證據認定之，無證據不得認定犯罪事實，刑
    事訴訟法第154 條第2 項定有明文。又按刑事訴訟法上所謂
    認定犯罪事實之證據，係指足以認定被告確有犯罪行為之積
    極證據而言，如未能發現相當證據或證據不足以證明，自不
    能以推測或擬制之方法，以為裁判基礎，最高法院29年上字
    第3105號及40年台上字第86號判例要旨可資參照。復按刑事
    訴訟上證明之資料，無論其為直接或間接證據，均須達於通
    常一般之人均不致有所懷疑，而得確信其為真實之程度，始
    得據為有罪之認定，若其關於被告是否犯罪之證明未能達此
    程度，而有合理懷疑之存在，致使無從形成有罪之確信，根
    據「罪證有疑，利於被告」之證據法則，即不得遽為不利被
    告之認定，最高法院76年台上字第4986號判例意旨可資參照
    。另按刑法上之過失犯，以行為人對於結果之發生應注意並
    能注意而不注意為成立要件，且必須危害之發生，與行為人
    之欠缺注意，具有因果聯絡關係，始能成立。又過失責任之
    有無，應以行為人之懈怠或疏虞與結果之發生，有無相當因
    果關係為斷，所謂相當因果關係，即以所生之結果觀察，認
    為確因某項因素而惹起，又從因素觀察，認為足以發生此項
    結果，始克當之。即刑法上之過失，其過失行為與結果間，
    在客觀上有相當因果關係始得成立，所謂相當因果關係，係
    指依經驗法則，綜合行為當時所存在之一切事實，為客觀之
    事後審查，認為在一般情形下，有此環境、有此行為之同一
    條件，均可發生同一之結果者，則該條件即為發生結果之相
    當條件，行為與結果即有相當之因果關係。反之，若在一般
    情形下，有此同一條件存在，而依客觀之審查，認為不必皆
    發生此結果者，則該條件與結果並不相當，不過為偶然之事
    實而已，其行為與結果間即無相當因果關係，最高法院亦著
    有26年上字第1754號、23年上字第5223號、58年台上字第
    404 號、76年台上字第192 號判例可資參照。
三、公訴意旨認被告涉犯有過失致死及失火燒毀物品罪嫌，無非
    係以告訴人乙○○於警詢時及偵查中之指訴、證人張山崎於
    警詢中之證述、證人洪偉修於警詢及偵查中之證述、扣案裝
    有汽油之礦泉水瓶1 瓶及臺北縣政府警察局中和分局現場勘
    察報告、臺北縣政府消防局97年10月7 日火災原因調查報告
    書、內政部警政署刑事警察局97年10月30日刑鑑字第097015
    7931號鑑定書、國立臺灣大學醫學院附設醫院診斷證明書、
    臺灣板橋地方法院檢察署檢驗報告書、相驗屍體證明書、法
    務部法醫研究所（98）醫鑑字第0981101356號鑑定報告書等
    為其主要證據。訊據被告則堅詞否認有何上開犯行，辯稱：
    當天甲○○本來差一點就從16樓要跳下，伊把甲○○拉上來
    後就跟甲○○說妳要死我就先死給妳看，然後伊就打開裝有
    汽油的礦泉水瓶，想要把汽油淋在自己身上，但是甲○○就
    突然把裝有汽油的礦泉水瓶搶走並將汽油淋在自己身上，伊
    見狀隨即將甲○○手上裝有汽油的礦泉水瓶搶走丟到浴室，
    這時候甲○○就點火，火一下子就燒起來，伊馬上過去撲滅
    火勢並將甲○○帶到浴室沖水，伊當天請張山崎去買汽油是
    想要自焚嚇甲○○，因為甲○○有憂鬱症，伊自焚這樣才能
    控制甲○○的行為，伊沒有想到甲○○會過來搶伊的汽油等
    語。
四、經查：
  (一)被告確有於97年9 月25日上午10時48分許，在臺北縣中和市
    ○○街30號前，以其計程車油箱已無汽油為由，委託張山崎
    代為購買汽油1 瓶，張山崎旋於同日上午10時49分許委託洪
    偉修代為購買，並交付礦泉水空瓶1 支予洪偉修供為裝盛汽
    油之容器，嗣洪偉修駕駛車號163-ES號營業小客車前往臺北
    縣中和市○○路260 號中國石油中和站購得汽油1 瓶後，即
    於同日上午11時24分許返回上址，並將該瓶裝有汽油之礦泉
    水瓶交予張山崎，張山崎旋通知被告下樓拿取該裝有汽油之
    礦泉水瓶，而被告在向張山崎拿取該裝有汽油之礦泉水瓶後
    ，旋即於同日上午11時30分許，持前開裝有汽油之礦泉水瓶
    返回其與甲○○同居之住處，並在該址臥室內對甲○○口出
    「妳要死我就先死給妳看」等語，進而打開前開裝有汽油之
    礦泉水瓶瓶蓋，佯以恫嚇甲○○，此時，甲○○即出手奪取
    被告手中裝有汽油之礦泉水瓶，並將其內之汽油自其頭部往
    下澆淋，並趁被告奪回該裝有汽油之礦泉水瓶之空檔，使用
    打火機引燃其沾有汽油上衣，致其受有全身體表面積92% 之
    2 至3 度爆炸性燒傷，臥室內之衣櫃、床墊、電視櫃等物亦
    遭火勢波及而燒毀，嗣甲○○經送國立臺灣大學醫學院附設
    醫院急救後，仍於98年4 月21日因火燒重度及植皮引起多重
    臟器衰竭而死亡等情，業經被告於偵查及本院審理中自承不
    諱，核與同案被告張山崎於警詢中、同案被告洪偉修於警詢
    、偵查中之供述情節相符，並有國立臺灣大學醫學院附設醫
    院診斷證明書1 紙、臺北縣政府消防局救護紀錄表1 紙、臺
    北縣政府警察局中和分局現場勘察報告1 份、現場照片4 張
    、監視器翻拍照片12張、臺北縣政府消防局火災原因調查報
    告書1 份、內政部警政署刑事警察局97年11月20日刑醫字第
    0970165921號鑑驗書、97年10月30日刑鑑字第0970157931號
    鑑定書各1 份、臺灣板橋地方法院檢察署勘驗筆錄、檢驗報
    告、相驗屍體證明書、法務部法醫研究所（98）醫剖字第09
    81101217號解剖報告書、（98）醫鑑字第0981101356號鑑定
    報告書等件（97年度偵字第28715 號卷第70、72、97至109
    、112 至117 、173 至193 、218 、220 、221 頁、98年度
    相字第565 號卷第10、12至19、30、33、37至39、41至44、
    53頁）在卷可稽，自堪認定。
  (二)又檢察官雖認被告明知甲○○有搶奪其汽油並自焚致生公共
    危險之高度可能，竟貿然確信不會發生，在取得委託張山崎
    所購買之汽油後，打開該裝有汽油之礦泉水瓶瓶蓋，佯以恫
    嚇甲○○，致甲○○搶奪該裝有汽油之礦泉水瓶並將其內之
    汽油自其頭部往下澆淋再以打火機引燃，因認被告有過失云
    云，然甲○○所引燃之汽油雖係由被告攜帶到場，且該裝有
    汽油之礦泉水瓶瓶蓋亦係由被告所打開，然單純攜帶汽油並
    打開該裝有汽油之礦泉水瓶瓶蓋之行為，在一般情形下並不
    會引發火勢，甲○○之所以受有全身體表面積92﹪之2 至3
    度爆炸性燒傷，及臥室內衣櫃、床墊、電視櫃等物因遭火勢
    波及而燒毀，實乃係因甲○○搶奪被告手中裝有汽油之礦泉
    水瓶後，自行將汽油由頭部往下澆淋，復自行以打火機引燃
    所致，已如前述，是被告攜帶汽油到場並打開裝有汽油之礦
    泉水瓶瓶蓋之行為，與甲○○之死亡結果及臥室內物品遭燒
    毀之結果間顯然欠缺相當因果關係；且依證人趙立華即案發
    當時冠德住易社區警衛保全組組長於警詢中證稱：我於97年
    9 月23日11時30分許在冠德住易社區管理中心執勤時，發現
    中和市○○街30號16樓之1 住戶的火災警報器發報，我隨即
    上樓查看現場，確認有火災發生，我即刻通報119 處理；我
    到達現場發現火災後，我隨即拿火災住家門口的滅火器要進
    入火場滅火，但是火災現場住家的門有上鎖，我於是向火場
    內住戶呼喊，叫火場裡面的人開門，呼喊約1 分鐘後，火場
    裡面有一名約30-40 歲左右的男子來開門，開門後我發現火
    場裡面有兩人，一男一女，男生我不認識，女生現任我們冠
    德住易社區財務委員，我進到火場裡面滅火，在滅火的同時
    我看見那名男子在廁所幫甲○○沖水等語（見97年度偵字第
    28715 號卷第42頁），另被告於案發後確受有臉部、雙手2
    至3 度燒傷，佔全身體表面積11﹪一節，亦有國立臺灣大學
    醫學院附設醫院診斷證明書1 紙在卷可佐（見97年度偵字第
    28715 號卷第71頁），足見被告供稱其在甲○○搶奪其手上
    裝有汽油之礦泉水瓶並將瓶內之汽油自頭部澆淋而下後，立
    即將該裝有汽油之礦泉水瓶奪回，且在發現甲○○利用其奪
    回該裝有汽油之礦泉水瓶之空檔以打火機引燃火勢時，亦有
    立即從事救護甲○○之行為一節，並非虛構；再者，依被告
    供述：案發當天，我早上睡起來看到她作勢要跳樓，我很生
    氣也很害怕；她很早以前有和我說過她有憂鬱症，她說她有
    雙重人格，我於97年3 、4 月間我有帶甲○○去新店耕莘醫
    院看心理輔導，她和我在一起之前也有自殺過3 、4 次，好
    像住在慶生醫院治療，和我在一起時也有自殺紀錄，是在汐
    止湖前街住處，她當時拿玻璃割腕自殺等語（見97年度偵字
    第28715 號卷第303 頁），另告訴人即甲○○之子乙○○於
    偵查中亦陳稱：我覺得我母親不是會輕生的人，因為她很重
    視我跟我妹妹，我母親有憂鬱症，但是是要被刺激到才會發
    作等語（見97年度偵字第28715 號卷第225 頁），證人趙立
    華於警詢中亦證稱：至於遭火燒傷的王小姐，以我的認知，
    她平日生活很樂觀，且待人和善個性開朗應該無輕生的念頭
    等語（見97年度偵字第28715 號卷第45頁），足見甲○○雖
    有憂鬱症之病史，但平日個性開朗樂觀，且先前亦從無自焚
    之舉動，是以當日被告攜帶汽油到場並打開該裝有汽油之礦
    泉水瓶瓶蓋之目的，係因其與甲○○因感情問題發生爭執，
    被告欲佯以自焚以嚇阻甲○○而已，當時被告並無潑灑汽油
    之舉動，亦未持有火源，以甲○○過往之行為表現，實難認
    被告於主觀上已可預見甲○○將有搶奪其汽油進而自焚致生
    公共危險而確信其不會發生。
  (三)因之，甲○○用以自焚之汽油雖係由被告攜帶到場，然以被
    告當時除攜帶汽油到場並打開該裝有汽油之礦泉水瓶瓶蓋外
    ，並無其他以汽油潑灑甲○○或攜帶火源甚且引燃火源之動
    作，依經驗法則，在一般情形下，被告攜帶汽油到場並打開
    裝有汽油之礦泉水瓶瓶蓋之行為，通常不會發生引燃火勢之
    結果，本件火勢之所以引發，實係因甲○○自行以汽油自頭
    部澆淋而下並點火此一偶然之因素加入所致，而甲○○雖有
    憂鬱症之病史，但平日個性樂觀開朗，依過往之行為表現，
    亦從無自焚之舉動，實亦難認被告對其攜帶汽油到場將有導
    致甲○○搶奪其汽油並自焚致生公共危險一節已有所預見，
    而確信其不會發生，再輔以被告在甲○○奪取其手中裝有汽
    油之礦泉水瓶後，旋即將之奪回，在甲○○引火自焚時，亦
    立即對之進行滅火、沖水等救護舉動，更可見被告在發現甲
    ○○此等突發之自焚舉動後，已盡其注意予以救護，是被告
    攜帶汽油到場並打開該裝有汽油之礦泉水瓶瓶蓋之行為顯與
    甲○○之死亡結果及臥室內屋品遭燒毀之結果間欠缺相當因
    果關係。
五、綜上所述，本案依現存證據資料，尚不能使法院形成被告之
    行為與甲○○死亡結果及臥室內物品遭燒毀之結果間，有相
    當因果關係之心證，此外，復查無其他積極事證足認被告有
    何公訴人所指過失致死及失火燒毀物品之犯行，不能證明被
    告犯罪，自應為其無罪之諭知。
據上論斷，應依刑事訴訟法刑事訴訟法第452 條、第299 條第1
項前段、第301 條第1 項，刑法第28條、第212 條、第47條第1
項、第41條第1 項前段、第38條第1 項第3 款，刑法施行法第1
條之1 ，判決如主文。
本案經檢察官姜麗君到庭執行職務。
中    華    民    國    99    年    10    月    13    日
                      刑事第二十三庭  法  官  曾淑娟
上列正本證明與原本無異。
如不服本判決，應於判決送達後10日內敘明上訴理由，向本院提
出上訴狀 (應附繕本) ，上訴於臺灣高等法院。其未敘述上訴理
由者，應於上訴期間屆滿後20日內向本院補提理由書「切勿逕送
上級法院」。
                                      書記官  許育菁
中    華    民    國    99    年    10    月    13    日
附錄本案論罪科刑法條全文：
中華民國刑法第212條
偽造、變造護照、旅券、免許證、特許證及關於品行、能力服務
或其他相類之證書、介紹書，足以生損害於公眾或他人者，處1
年以下有期徒刑、拘役或3 百元以下罰金。

司法院資訊處製作；財團法人民間司法改革基金會備份。
